臺灣彰化地方法院民事判決
110年度訴字第214號
原      告  劉宣吟(劉飛政之承受訴訟人)

            劉誠泰(劉飛政之承受訴訟人)

共      同
訴訟代理人  陳世煌律師
            洪婕慈律師
被      告  施秀琴  
                      指定送達處所：彰化縣○○鄉○○村○路街000巷00號
訴訟代理人  黃振賢  
                      指定送達處所：彰化縣○○鄉○○村○路街000巷00號
上列當事人間請求塗銷抵押權登記等事件，本院於民國111年1月
11日言詞辯論終結，判決如下：
    主  文
原告之訴駁回。
訴訟費用由原告負擔。
    事實及理由
甲、程序方面：
一、按原告於判決確定前，得撤回訴之全部或一部。但被告已為
    本案之言詞辯論者，應得其同意。民事訴訟法第262條第1項
    定有明文。查原告於本院審理中，以110年4月30日民事撤回
    部分起訴狀撤回對共同被告陳秋子之起訴（見本院卷第167-
    171頁），被告陳秋子於110年5月11日言詞辯論期日到場同
    意撤回（見本院卷第177-178頁），是被告陳秋子業經撤回
    起訴確定，已非本件當事人。
二、按當事人死亡者，訴訟程序在有繼承人、遺產管理人或其他
    依法令應續行訴訟之人承受其訴訟以前當然停止；第168條
    至172條及前條所定之承受訴訟人，於得為承受者，應即為
    承受之聲明，民事訴訟法第168條、第175條第1項分別定有
    明文。本件原告劉飛政於訴訟進行中之民國110年2月23日死
    亡，其全體繼承人劉宣吟、劉誠泰二人具狀聲明承受訴訟，
    有原告提出之繼承系統表、劉飛政除戶戶籍謄本、全體繼承
    人戶籍謄本附卷為憑（見本院卷第71-75頁），於法並無不
    合，應予准許。　　
乙、實體方面：
壹、原告主張：
一、劉飛政與訴外人劉飛監為擔保其等與訴外人劉翁霧、張乃玉
    （下稱劉飛政等4人）向被告所借貸之新臺幣（下同）96萬
    元債務（下稱系爭96萬元債務），於89年間以其等所有如附
    表所示4筆土地應有部分（下稱系爭土地），為被告設定如
    附表所示擔保債權總金額96萬元之普通抵押權（下稱系爭抵
    押權）。然依系爭抵押權記載，系爭96萬元債務之清償期為
    89年5月18日，而被告直至104年5月18日均未向債務人請求
    清償，故系爭系爭抵押權所擔保之債務，已罹於15年時效；
    又被告於擔保債權罹於時效5年內，直至109年5月18日亦未
    行使系爭抵押權，依民法第880條規定，系爭抵押權業已消
    滅。因系爭抵押權消滅後仍受登記，自屬對原告權利之妨礙
    ，爰依民法第767條第1項、第821條規定，請求被告塗銷系
    爭抵押權登記等語。
二、並聲明：
㈠、被告應將如附表所示抵押權登記予以塗銷。
㈡、訴訟費用由被告負擔。　　
貳、被告則以：　　
一、系爭抵押權擔保之系爭96萬元債務，為劉飛政等4人向被告
    分別借貸80萬元、16萬元，總計96萬元，劉飛政等4人並曾
    開立80萬元本票、借據及16萬元借據為憑據。被告就其中80
    萬元借款，前曾於90年間以劉飛政等4人為債務人，向本院
    聲請支付命令，經本院以90年度促字第9913號核發支付命令
    及確定證明在案（下稱系爭支付命令），嗣後被告聲請執行
    無效果，已多次聲請強制執行，經本院99年度司執字第2035
    2號、107年度司執字第23417號等案號受理，並換發債權憑
    證，系爭抵押權所擔保之債務，並未罹於時效，原告請求被
    告塗銷系爭抵押權並無理由等語資為抗辯。
二、答辯聲明：原告之訴駁回。
參、本院之判斷：
一、原告主張劉飛政與劉飛監為擔保其等與劉翁霧、張乃玉向被
    告所借貸之系爭96萬元債務，於89年間以其等所有如附表所
    示4筆土地應有部分，為被告設定如附表所示擔保債權總金
    額96萬元之普通抵押權乙節，有原告所提系爭土地登記謄本
    （見本院卷第25-47頁），及被告所提系爭抵押權設定契約
    書（見本院卷第237頁）在卷可稽，且為兩造所不爭執，當
    信屬實。
二、原告主張系爭抵押權所擔保之債務，因被告未行使權利已罹
    於15年時效，被告復未於時效完成後5年內行使系爭抵押權
    ，系爭抵押權已消滅等語。被告則否認之，並以前詞置辯。
    經查：
㈠、按以抵押權擔保之債權，其請求權已因時效而消滅，如抵押
    權人，於消滅時效完成後，五年間不實行其抵押權者，其抵
    押權消滅，民法第880條定有明文。次按請求權，因15年間
    不行使而消滅。民法第125條前段亦有明文。查系爭抵押權
    所擔保者為劉飛政等4人對被告之系爭96萬元借款債務，依
    系爭抵押權之記載，擔保債務之清償日期為89年5月18日等
    情，為兩造所不爭執，則自89年5月18日起被告已得行使請
    求權，據此計算被告對劉飛政等4人之借款請求權之15年消
    滅時效期間，至104年5月18日將罹於時效而消滅。
㈡、被告主張系爭96萬元債務，為劉飛政等4人向被告分別借貸80
    萬元、16萬元，總計96萬元，劉飛政等4人並曾開立80萬元
    本票、借據及16萬元借據為擔保及憑證，嗣後其就系爭抵押
    權所擔保之80萬元借款債務，前曾於90年間以劉飛政等4人
    為債務人，向本院聲請支付命令，經本院以90年度促字第99
    13號核發支付命令及確定證明乙節，有其提出之80萬元本票
    、借據（見本院卷一第569-571頁）、系爭支付命令及其確
    定證明（見本院卷一第257-261頁）在卷可稽。本院觀之上
    開80萬元本票、借據同為89年2月29日簽立，且該借據上記
    載「新台幣捌拾萬元整係民國89年2月18日訂抵押契約提供…
    …不動產設定抵押權登記向台端借用之款項」等語，核與系
    爭抵押權設定契約書記載之立約日期為89年2月18日相符，
    堪信被告主張系爭支付命令所載之80萬元本息債務，為系爭
    抵押權所擔保之一部分債務乙節，應屬真實可信。原告雖主
    張依系爭支付命令所載內容「債務人（按即劉飛政等4人）
    應於本命令送達後二十日之不變期間內，向債權人（按即原
    告）連帶給付新台幣捌拾萬元及自民國八十九年五月二十八
    日起至清償日止按年息百分之二十計算之利息」等語，可見
    系爭支付命令所請求清償之債務應為債務金額80萬元，89年
    5月28日清償期屆至者，顯與系爭抵押權所擔保89年5月18日
    清償期屆至之96萬元債權不同，被告不得以系爭支付命令為
    執行名義聲請之強制執行程序作為中斷時效之依據云云。然
    系爭支付命令所載之80萬元本息債務，確為系爭抵押權擔保
    之一部分債務，已據前述；原告復未主張及證明兩造間有2
    筆80萬元借款債務存在，自難僅以系爭抵押權記載之擔保債
    權總金額為96萬元，及所載債務清償期與系爭支付命令所載
    之利息起算日不同，即認系爭支付命令所載之80萬元本息債
    務，並非系爭抵押權擔保之債務，原告上開主張，並無足採
    。
㈢、按消滅時效，因開始執行行為或聲請強制執行而中斷，此觀
    民法第129條第2項第5款規定即明。查被告主張其就系爭抵
    押權所擔保之系爭支付命令80萬元本息債務，曾以系爭支付
    命令為執行名義，多次聲請強制執行無效果，已換發債權憑
    證等語。經本院調取本院99年度司執字第20352號、107年度
    司執字第23417號執行卷宗審閱，依執行卷內資料可知，被
    告係以系爭支付命令為執行名義，先後取得本院90年度執字
    第7227號、96年度執字第33214號、99年度司執字第20352號
    債權憑證，並曾以上開債權憑證聲請本院103年度司執字第4
    4746號、107年度司執字第23417號繼續執行。則依原告取得
    系爭支付命令及後續聲請執行經過，自應認系爭支付命令所
    所載之原告對劉飛政等4人之借款債權，業因聲請強制執行
    而中斷，原告主張系爭抵押權所擔保之債務，因被告未行使
    權利已罹於15年時效云云，自無可採。況時效抗辯屬個別抗
    辯事由，系爭抵押權所擔保之債務，既屬劉飛政等4人對被
    告之借款債務，而借款債務人劉飛監、劉翁霧、張乃玉並非
    本件原告，其等既未行使時效抗辯，自難認系爭抵押權所擔
    保之劉飛監、劉翁霧、張乃玉對被告之借款債務均已罹於時
    效。是原告主張系爭抵押權所擔保之債務已罹於15年時效；
    且被告於債權罹於時效5年內，直至109年5月18日亦未行使
    系爭抵押權，系爭抵押權業已消滅云云，實無可採。
三、綜上所述，本件原告主張系爭抵押權所擔保之債務，已罹於
    時效，被告復未於時效完成後5年內行使系爭抵押權，系爭
    抵押權已消滅云云，並無可採。從而，原告以系爭抵押權消
    滅後仍受登記，屬對原告權利之妨礙，依民法第767條第1項
    、第821條規定，請求被告塗銷系爭抵押權登記，並無理由
    ，應予駁回。
肆、本件判決之基礎已臻明確，兩造其餘攻擊防禦方法及舉證，
    經本院審酌後，核與判決結果無影響，爰不另一一論述，併
    此敘明。
伍、訴訟費用負擔之依據：民事訴訟法第78條。　　
中　　華　　民　　國　　111 　年　　1 　　月　　25　　日
                  民事第三庭    法　官　洪堯讚
一、上為正本係照原本作成。
二、如不服本判決，應於判決送達後20日內，向本院提出上訴狀
    （須按他造當事人之人數附繕本），如委任律師提起上訴者
    ，應一併繳納上訴審裁判費。
三、提起上訴，應以上訴狀表明㈠對於第一審判決不服之程度，
    及應如何廢棄或變更之聲明，㈡上訴理由（民事訴訟法第441
    條第1項第3款、第4款），提出於第一審法院。
中　　華　　民　　國　　111 　年　　1 　　月　　25　　日
                                書記官　李盈萩　　
附表：普通抵押權
編號 設定之不動產標的 收件年期及字號 登記日期 權利種類 權利人 擔保債權總金額 存續期間 債務人及債務額比例 設定義務人 備註 1 彰化縣○○鄉○○段000地號土地（權利範圍50000分之2397）  89年田資字第11970號  89年2月23日 抵押權 施秀琴 新臺幣96萬元 自89年2月18日至89年5月18日 劉飛政、劉飛監、劉翁霧、張乃玉 劉飛政、劉飛監  2 彰化縣○○鄉○○段000地號土地（權利範圍5000分之250）  同上 同上 同上 同上 同上 同上 同上  3 彰化縣○○鄉○○段000地號土地（權利範圍7200分之450）  同上 同上 同上 同上 同上 同上 同上  4 彰化縣○○鄉○○段000地號土地（權利範圍7200分之450）  同上 同上 同上 同上 同上 同上 同上